【裁判字號】    95,判,1005
【裁判日期】    950706
【裁判案由】    營利事業所得稅
【裁判全文】
最  高  行  政  法  院  判  決
                                     95年度判字第01005號
上  訴  人  國立歷史博物館員工福利社
代  表  人  甲○○
訴訟代理人  林瑞彬律師
            董麗貞
被 上訴 人  財政部臺北市國稅局
代  表  人  張盛和
上列當事人間因營利事業所得稅事件，上訴人不服中華民國93年
12月23日臺北高等行政法院92年度訴字第876號判決，提起上訴
。本院判決如下：
    主  文
原判決廢棄，發回臺北高等行政法院。
    理  由
一、上訴人87年度營利事業所得稅採會計師簽證申報，列報課稅
    所得額新臺幣（下同）13,323,669元、未分配盈餘0元。經
    被上訴人初查以上訴人組織別為「其他」，及其章程規定盈
    餘為員工所有，乃作成「免通報核課負責人之綜所稅」，依
    所得稅法第66條之9第2項規定，核定未分配盈餘為9,891,46
    3元，並依同法第66條之9第1項規定，加徵10%之營利事業所
    得稅989,146元。上訴人不服，申經復查結果，未獲准變更
    ，提起訴願，亦遭決定駁回，遂提起行政訴訟。
二、上訴人於原審起訴主張：上訴人係國立歷史博物館（以下簡
    稱史博館）成立員工福利委員會（以下簡稱福委會）辦理推
    廣文化及職工福利相關事宜，設有國立歷史博物館員工福利
    社即上訴人，上訴人目前仍屬非依合作社法成立之合作社組
    織。另上訴人倘有盈餘亦不得分配，應由福委會統籌運用，
    且若上訴人解散後剩餘財產之歸屬，依組織要點第11條規定
    ，係歸屬為史博館而非員工所有，是上訴人之結餘並無分派
    之情事。上訴人縱有員工福利費用之支出，亦屬費用支出性
    質，此與盈餘分配之性質截然不同，從而被上訴人認上訴人
    章程規定之員工福利支出估計為6%性質為盈餘分配顯失公允
    。又按，上訴人依法不需設置股東可扣抵稅額帳戶及辦理未
    分配盈餘營利事業所得稅申報，被上訴人僅因上訴人填報申
    報書之格式不同而核定上訴人應計算未分配盈餘營利事業所
    得稅，顯有違誤。另如認上訴人支付之員工福利支出為盈餘
    分配，此一數額於計算加徵營利事業所得稅時，依所得稅法
    第66條之9規定列為減除項目，應命被上訴人予以減除，重
    新計算未分配盈餘，為此，求為判決撤銷原處分及訴願決定
    等語。
三、被上訴人則以：史博館組織條例並未明定設置有福委會或員
    工福利社，是無論福委會或員工福利社皆係由該館員工自行
    決定設立，並無據以成立之法源。上訴人歷年來均辦理營利
    事業所得稅結算申報，即應依法繳納營利事業所得稅，是上
    訴人本應設置股東可扣抵稅額帳戶，有兩稅合一制加徵10%
    營利事業所得稅之適用。上訴人係由史博館員工集資而成之
    組織，形式上雖未依合作社法相關規定申辦登記，惟實質上
    與合作社法第1條所稱之合作社並無二致，而合作社法並無
    不得分配盈餘之限制規定，且上訴人平時三節亦有發放福利
    金，發放對象為史博館全體員工而非上訴人之員工，發放之
    福利金來源又來自於上訴人，是實質上應即為盈餘分配，並
    非如其所稱盈餘不得分配。次查上訴人既非所得稅法第66條
    所稱依其他法令或組織章程規定不得分配盈餘之團體或組織
    ，自無免予設置股東可扣抵稅額帳戶之適用，再上訴人亦非
    屬財政部91年函釋所示100%由依其他法律規定不得分配盈餘
    之團體或組織個別或共同投資成立者，亦無免依所得稅法第
    66條之9及第102條之2規定計算未分配盈餘申報之適用，是
    被上訴人核定其未分配盈餘為5,246,878元，並依同法第66
    條之9第1項規定加徵10%營利事業所得稅524,687元及滯報金
    52,468元，尚無不合等語，作為抗辯。
四、原審駁回上訴人之起訴係以：查上訴人係史博館所成立之福
    委會依章程所設立，以謀取員工福利為宗旨，設有出版、複
    製品供應部及餐飲供應部二部門，提供對外銷售服務，並依
    營業稅法第28條規定，於營業前向臺北市稅捐稽徵處申請營
    利事業登記，復依所得稅法第71條規定辦理結算申報，即依
    同法第77條規定使用營利事業所得稅結算申報書申報，並依
    法繳納營利事業所得稅，是上訴人係所得稅法所規定之營利
    事業，至堪認定，則被上訴人以其係屬營利事業，系爭年度
    之盈餘既未作分配，遂予以核定並加徵10%之營利事業所得
    稅，徵之所得稅法第66條之9第1、2項規定，尚非無據。又
    查上訴人固非屬依合作社法成立之合作社組織，惟因其非屬
    所得稅法第66條規定所稱依其他法令或組織章程規定不得分
    配盈餘之團體或組織，故倘有盈餘，自無免依所得稅法第66
    條之9及第102條之2規定計算未分配盈餘申報適用之餘地，
    故被上訴人以上訴人依章程所估計之員工福利支出係屬可分
    配之盈餘性質，而予以核定未分配盈餘並加徵10%之營利事
    業所得稅，即非無憑。次查營利事業之支出費用須為其為經
    營事業而屬業務上所必要之支出，方可列支。系爭員工福利
    支出雖係列於章程第6條2、支出部分項下，惟其係以6%估計
    ，與一般營利事業依業務實質支出狀況始覈實認列之情形相
    左，本有可議；且上訴人自承系爭員工福利支出給付對象係
    史博館全體員工，而其業務上卻僅設置經理、司庫、會計、
    出納、文書、事務各1人暨服務員若干人，第以史博館全體
    員工既與上訴人無僱佣關係，亦無業務上之往來，即無給付
    支出費用之可能，是上訴人竟對非屬上開業務人員（在受上
    訴人雇用前提下）支付該項支出，並以薪資科目列報，衡與
    一般會計原理原則相悖，足見系爭支出並非上訴人於經營所
    營項目時所為之業務必要支出，本不得列在支出費用項下，
    上訴人逕列為損益計算之費用項目，並謂該支出性質與其他
    營利事業或團體、組織之費用支出性質相同，非但乏其依據
    ，復違反一般會計原理原則，自無可採，其進而資為非盈餘
    分配之主張更無足取。至上訴人因無股東或社員，致無可設
    置股東可扣抵稅額帳戶一節，固係上訴人目前窒礙難行之處
    ，惟此仍無礙於上開事實之認定等由，為其判斷基礎。
五、本院按：「自87年度起，營利事業當年度之盈餘未作分配者
    ，應就該未分配盈餘加徵10%營利事業所得稅，不適用第76
    條之1規定。」、「前項所稱未分配盈餘，係指經稽徵機關
    核定之課稅所得額，加計同年度依本法或其他法律規定減免
    所得稅之所得額、不計入所得課稅之所得額、已依第39條規
    定扣除虧損及減除左列各款後之餘額：三已由當年度盈餘分
    配之股利淨額或盈餘淨額。」所得稅法第66條之9第1項、第
    2項第3款定有明文。查原判決既經認定系爭年度上訴人既有
    可分配之盈餘即系爭員工福利支出，自應予計算未分配盈餘
    並加徵10%之營利事業所得稅等詞（見原判決第19頁第8行、
    第18頁第5行）；被上訴人復陳明上訴人發放福利金，實質
    上應即為盈餘分配等語（見原判決第15頁第9行）。準此，
    員工福利支出即屬盈餘分配性質，按諸前開規定，可否列為
    減除項目，攸關上訴人未分配盈餘加徵10%營利事業所得稅
    計徵稅額之基礎。上訴人於原審主張：若法院亦認上訴人之
    員工福利支出為「盈餘分配」，其金額4,444,224元應於計
    算所得稅法第66條之9之未分配盈餘時列為減除項目云云（
    見原審卷第284、285頁行政訴訟準備〈七〉狀），自屬重要
    攻擊方法。原審未詳予審究，亦未說明何以不足採取之理由
    ，即有判決不備理由之違法。上訴論旨執以指摘原判決違誤
    ，為有理由。自應將原判決廢棄，發回原審法院另為適法之
    判決。
據上論結，本件上訴為有理由，依行政訴訟法第256條第1項、第
260條第1項，判決如主文。
中    華    民    國    95    年    7     月    6     日
                  第二庭審判長法  官  廖  政  雄
                              法  官  鍾  耀  光
                              法  官  姜  仁  脩
                              法  官  簡  朝  振
                              法  官  胡  國  棟
以  上  正  本  證  明  與  原  本  無  異
中    華    民    國    95    年    7     月    6     日
                              書記官  張  雅  琴


司法院資訊處製作；財團法人民間司法改革基金會備份。
